臺灣臺南地方法院刑事判決　　　　　　　　　　　　　九十年度易字第一九一九號
　　公　訴　人　臺灣臺南地方法院檢察署檢察官
　　被　　　告　丁　○　○
　　　　　　　　戊　○　○
右列被告因詐欺案件，經檢察官提起公訴（八十九年度偵字第八一○九號），本院判
決如左：
    主  文
丁○○以詐術得財產上不法之利益，處有期徒刑伍月，如易科罰金，以佰元折算壹
日。
戊○○無罪。
    事  實
一、丁○○前因積欠乙○○新臺幣（下同）三百萬元，乃以其所有坐落台南市○○區
    ○○段一一九九號、一二○四號、一二○四之一號、一二○四之二號、一二○五
    號、一二○五之一號、一二○五之二號、一二一六號、一二一七號等九筆土地設
    定抵押權予乙○○，以作為上開債權之擔保，丁○○並將上開九筆土地之所有權
    狀交予乙○○保管，嗣於民國八十七年十一月二十六日乙○○將上開九筆土地之
    抵押權轉讓予其女丙○○，並委託代書甲○○辦理上開九筆土地之抵押權登記，
    且已將上開九筆土地全部書寫在「土地抵押權設定契約書」上，因兩造協議以上
    開一二一六號及一二一七號二筆土地設定第二順位抵押權予中租公司後，將借得
    之款項清償予丙○○，因此先將「土地抵押權設定契約書」上所書寫之上開一二
    一六號及一二一七號二筆土地刪除，暫不予辦理上開二筆土地之抵押權設定登記
    ，惟另書立同意書約定倘未貸得款項清償債務，即同意追加上開二筆土地之抵押
    權設定登記，嗣後中租公司並未同意貸款予丁○○，而丁○○亦拖延不配合辦理
    上開一二一六號及一二一七號二筆土地之抵押權設定登記。詎丁○○意圖得財產
    上之不法利益，於八十八年十月間先向乙○○佯稱有人欲購買上開一二一六號及
    一二一七號二筆土地，並已簽約完畢，亟需上開一二一六號及一二一七號二筆土
    地之所有權狀正本，以便辦理過戶，丁○○並稱上開一二一六號及一二一七號二
    筆土地賣出後，一定先行清償所積欠之款項等語，嗣於八十八年十月十九日由不
    知情之戊○○至乙○○處書立切結書，用以取信丙○○及乙○○，致丙○○及乙○○陷於錯誤同意交付上開一二一六號及一二一七號二筆土地之所有權狀正本，
    丁○○於取得上開一二一六號及一二一七號二筆土地之所有權狀後，即於八十八
    年十二月三日將上開一二一六號及一二一七號二筆土地設定抵押權登記予己○○
    ，丁○○則獲得免將上開二筆土地設定抵押權登記予丙○○之財產上利益。嗣經
    丙○○查詢上開一二一六號及一二一七號二筆土地之土地登記謄本後，始知受騙
    。
二、案經丙○○訴請臺灣臺南地方法院檢察署檢察官偵查起訴。
    理  由
壹、被告丁○○有罪部分：
一、訊據被告丁○○矢口否認涉有右揭詐欺犯行，辯稱：伊有乙○○借二百五十萬元
    ，當初係約定以利息九十萬元中之五十萬元滾入原本，設定三百萬元抵押權之代
    價，要求一二一六號及一二一七號二筆土地不要設定抵押權，以供伊日後向他人
    貸款之用，告訴人本應將上開二筆土地之所有權狀交還伊，故伊叫戊○○去取回
    ，並未向告訴人說要賣土地還錢，也不知戊○○有簽切結書云云。經查：
    (一)被告丁○○向乙○○借款二百五十萬元，利息九十萬元，總計積欠乙○○三百
      四十萬元，並於八十六年一月二十二日將其所有上開九筆土地設定三百萬元抵
      押權予乙○○之媳婦陳金雅楓，及將上開九筆土地之所有權狀正本交予乙○○
      ，嗣於八十六年二月二十七日又將上開九筆土地之三百萬元抵押權轉設定於乙○○之妻陳黃爵，迄八十七年十一月二十六日又將除上開一二一六號及一二一
      七號二筆土地以外之其中七筆土地轉設定三百萬元抵押權予乙○○之女丙○○
      ，其餘四十萬元則由被告丁○○書立二十萬元支票二紙以為支付，其中一張已
      兌現，另一張則由被告丁○○交付十萬元現金，並另補開十萬五千元之金錢借
      用證，以換回該紙支票等情，業據告訴人代理人乙○○於偵審中指訴綦詳，且
      為被告丁○○所不否認，復有上開九筆土地登記謄本及異動索引、土地抵押權
      設定契約書、本票、金錢借用證等附卷可稽（見偵查卷第一○五至一五○頁、
      第一二頁、第五二頁、第一六八至第一七六頁），此部分之事實堪予認定。
    (二)被告丁○○原已將上開九筆土地設定三百萬元抵押權予乙○○所指定之抵押權
      人陳黃爵，如前所述，則於八十七年十一月二十六日轉設定予告訴人丙○○時
      ，如無對債權人乙○○有利之特別原因存在，應無將原設定之九筆土地減少改
      為僅設定七筆之理；參諸證人即承辦本件抵押權設定之代書甲○○於偵審中證
      稱：當初設定抵押權時，金額本來是空白的，兩造協調要填多少債權金額之過
      程中，丁○○提到要向別人借錢來償還乙○○，伊基於好意才幫丁○○找中租
      公司借款，因中租公司之利息僅一分一、一分二左右，然因須擔保品，就徵得
      乙○○同意，未將一二一六、一二一七二筆土地設定在本件抵押權範圍內，丁○○亦有同意向中租公司貸款來償還乙○○，並約定如未貸得款項就同意追加
      設定，伊即根據兩造協議之意思書立同意書（見偵查卷第八八頁）予丁○○簽
      名，嗣伊將上開二筆土地及三部怪手拿給中租公司審核時，因丁○○貸這筆款
      項係用來清償債務，與中租公司之貸款宗旨不符，故遭退件而未貸得款項，惟
      嗣因丁○○拒絕交付印鑑證明，致無法辦理上開一二一六、一二一七二筆土地
      之追加設定等情（見偵查卷第六一頁及本院卷第一○○頁至一○二頁）；此外
      復有被告丁○○簽名其上之同意書影本一件在卷可佐（見偵查卷第八八頁），
      足見當初僅設定七筆土地之抵押權，而將原書立在土地抵押權設定契約書上之
      一二一六、一二一七二筆土地塗銷之原因，係因被告丁○○同意將上開一二一
      六、一二一七二筆土地另向中租公司貸款用以償還乙○○，並有約定如無法貸
      得款項，即須追加設定之故，被告丁○○辯稱其原本僅同意設定七筆云云，不
      足採信。
    (三)被告丁○○雖又辯稱：約定僅設定七筆之代價，係將其積欠乙○○九十萬元利
      息中之五十萬元滾入原本二百五十萬元內，而設定三百萬元之抵押權云云。惟
      查，乙○○將本件扺押權轉設定予其女丙○○前，係將抵押權設定予其媳婦陳
      金雅楓及其妻陳黃爵，且抵押債權金額為三百萬元，此有歷次抵押權設定契約
      書在卷可證（見偵查卷第一○五至一一一頁），足見被告丁○○與乙○○原本
      即約定設定三百萬元之抵押權，並非因被告丁○○要求少設定二筆，始將債權
      金額自二百五十萬元提高至三百萬元；且證人即代書甲○○於本院證稱：八十
      七年十一月時本金與債權總額為三百五十萬元，因丁○○交付二張支票予乙○○，金額約接近五十萬元，故設定抵押權時債權金額才會扣除支票金額，而填
      寫三百萬元等語（見本院卷第一○○頁），核與告訴人指訴被告丁○○向其借
      款二百五十萬元，連同利息九十萬元，共積欠其三百四十萬元，其中三百萬元
      設定抵押權以為擔保，剩餘四十萬元被告丁○○另行開立二張面額二十萬元之
      支票交付一情大致相符，且被告丁○○於偵查中亦自承其積欠乙○○本金二百
      五十萬元、利息九十萬元，並另行簽發二張面額二十萬元支票交付乙○○一節
      （見偵查卷第七七頁辯護意旨狀所載），足見被告丁○○積欠乙○○之債權總
      額係三百四十萬元，其中四十萬元係因被告丁○○有另行開立二張支票擔保，
      始未將其算入設定抵押權之債權金額內；況被告丁○○積欠乙○○之利息既高
      達九十萬元，足見被告丁○○之償債能力不佳，則在被告丁○○未按時繳息之
      情況下，衡諸常情，債權人乙○○應無僅要求設定二百五十萬元本金之抵押權
      ，而就利息五十萬元部分未要求任何擔保品之理，是被告丁○○上開所辯，與
      常情不符，委無足採。
    (四)同案被告戊○○於八十八年十月十九日向告訴人取回上開一二一六號及一二一
      七號二筆土地之所有權狀正本，業據同案被告戊○○供認不諱，核與告訴人代
      理人乙○○指訴之情節相符，是被告丁○○嗣後有向告訴人取回上開二筆土地
      之所有權狀，應堪認定。惟依上開同意書所載：權利書狀由丙○○保管共九張
      權狀（見偵查卷第八八頁），且上開九筆土地之所有權狀在本件抵押權設定之
      前，本就由債權人乙○○保管，亦如前所述，則衡諸常情，被告丁○○將上開
      一二一六號及一二一七號二筆土地之所有權狀交予告訴人保管，其意在供擔保
      告訴人債權之用，則在債權未獲滿足之前，告訴人實無將上開二筆土地之所有
      權狀交還被告丁○○之理；觀之同案被告戊○○於八十八年十月十九日向告訴
      人取回上開一二一六號及一二一七號二筆土地之所有權狀時，其所書立之切結
      書記載：「茲本人向乙○○先生領回前委託保管中其中權狀二張：一安南區○○段一二一六地號權力（利）範圍全部。二安南區○○段一二一七地號權力（
      利）範圍全部。領回後，不得私自將此二筆土地抵押設定於第三人，如有出賣
      須先歸還借貸金額。但書：不得移作他用，如有違背，願負法律責任。」（見
      偵查卷第三五頁）；又證人即代書甲○○於本院證稱：當時乙○○跟伊說因丁○○已與買主談妥，可將賣土地之款項清償乙○○，故欲將該二筆土地之所有
      權狀取回，伊認為丁○○只須取回影本，不須取回正本，乙○○怕日後有變，
      故請伊繕打上開切結書等語（見本院卷第一○三頁），足見被告丁○○係佯稱
      欲出售上開一二一六號及一二一七號二筆土地予他人，並將賣得款項先行清償
      乙○○，乙○○為保全己身權益，始請代書甲○○代為繕打切結書，明定丁○○如有出賣須先歸還借貨金額，並不得移作他用，且由同案被告戊○○在該切
      結書上簽名，用以取信乙○○，致告訴人丙○○陷於錯誤而將上開一二一六號
      及一二一七號二筆土地之所有權狀交予同案被告戊○○，而被告丁○○於騙回
      上開一二一六號及一二一七號二筆土地之所有權狀後，即將上開一二一六號及
      一二一七號二筆土地設定抵押權予己○○，被告丁○○則因此獲得免除將上開
      二筆土地設定抵押權予告訴人之財產上利益。被告丁○○辯稱：伊未向告訴人
      說要賣土地還錢云云，不足採信。
    (五)被告丁○○雖又辯稱其不知戊○○有簽切結書，因乙○○在電話中係告知只在
      紙條簽字，做為取回權狀之證據，其才叫戊○○簽字云云。惟查：同案被告戊○○係國中體育教師，業據其供陳在卷（見本院卷第九七頁），則豈有不知上
      開切結書內容之意義，即簽名其上之理，況同案被告戊○○於本院迭供稱其見
      該切結書上有限制設定抵押予第三人等條款，本來拒絕簽字等語（見本院卷第
      二○一頁辯護意旨狀及本院卷第三九頁筆錄），足見同案被告戊○○於簽名其
      上時，應知上開切結書之內容有限制其父丁○○取回該二筆所有權狀後之用途
      ，並非僅係取回權狀之收據，是其於當場以電話詢問其父丁○○時，豈有不告
      知其父丁○○該切結書之內容，而任憑乙○○在電話中僅告知其父丁○○係單
      純取回權狀之收據之理，是被告辯稱其不知戊○○有簽切結書云云，實無可採
      。
    (六)綜上所陳，被告丁○○與告訴人原係約定將上開一二一六、一二一七號二筆土
      地向中租公司貸款償還債務，故將上開二筆土地塗銷而先不予設定在本件抵押
      權之範圍內，嗣後雖未貸得款項，惟被告丁○○卻未依約定交付印鑑證明以辦
      理追加設定，並藉口已與買主談妥，可出賣上開二筆土地，將賣得款項先行清
      償告訴人，致告訴人陷於錯誤而歸還上開二筆土地之所有權狀，惟被告丁○○
      騙得上開二筆土地之所有權狀後，不僅未出賣土地還錢，尚且另行設定抵押權
      予己○○，致告訴人喪失就上開二筆土地設定抵押權之財產上利益，而使其債
      權擔保價值減損。本件事證明確，被告丁○○詐欺得利犯行堪以認定，自應依
      法論科。
二、核被告丁○○所為，係犯刑法第三百三十九條第二項之詐欺得利罪，應依同條第
    一項之刑論處。爰審酌被告丁○○犯罪之動機、目的、手段、所詐得財產上之利
    益及犯罪後之態度等一切情狀，量處如主文所示之刑。又被告行為後，刑法第四
    十一條業於九十年一月十日修正公布，同年月十二日生效，舊法規定犯最重本刑
    三年以下有期徒刑以下之刑之罪，而受六個月以下有期徒刑或拘役之宣告，因身
    體、教育、職業、家庭之關係或其他正當事由，執行顯有困難者，得易科罰金，
    修正後刑法第四十一條第一項規定，凡犯最重本刑五年以下有期徒刑以下之刑之
    罪，而受六個月以下有期徒刑或拘役之宣告，均得易科罰金，比較新舊法之結果
    ，以新法較有利於被告，故依刑法第二條第一項前段規定，本件自應適用修正後
    刑法第四十一條第一項前段之規定，諭知易科罰金之折算標準。
三、告訴意旨另以：被告丁○○與己○○間並無債權債務關係存在，二人間之設定抵
    押權行為乃通謀虛偽行為，被告丁○○另犯使公務員登載不實之偽造文書罪，且
    該行為與前開詐欺得利行為有方法目的之牽連關係，應為起訴效力所及，爰請本
    院一併審理等語。惟查：被告丁○○與告訴人原係約定將上開一二一六、一二一
    七號二筆土地向中租公司貸款償還債務，故未將上開二筆土地塗銷而先不予設定
    在本件抵押權之範圍內，已如前述，雖被告丁○○嗣藉口已與買主談妥，可出賣
    上開二筆土地，將賣得款項先行清償告訴人，致告訴人陷於錯誤而於八十八年十
    月十九日歸還上開二筆土地之所有權狀，惟被告丁○○係遲至八十八年十二月三
    日始將上開二筆土地設定抵押權予己○○，是尚難認被告丁○○於八十八年十月
    十九日騙得上開二筆土地之所有權狀時，即已與己○○為通謀虛偽意思表示，而
    萌生以假債權設定抵押權而得免將上開二筆土地設定抵押權予告訴人之財產上利
    益之意圖，是以被告丁○○與己○○間縱無債權關係存在，係另行虛偽設定抵押
    權，惟此乃被告丁○○另行起意而為通謀虛為意思表示，無法認與本件詐欺得利
    犯行間有何方法結果之牽連關係存在，並非公訴人起訴效力之所及，本院自無庸
    予以審理，附此敘明。
貳、被告戊○○無罪部分：
一、公訴意旨略以：被告戊○○於八十八年十月十九日至乙○○欲取回上開一二一六
    號及一二一七號二筆土地之所有權狀正本，戊○○交付其書立切結書予乙○○，
    用以取信告訴人丙○○，致告訴人丙○○陷於錯誤同意交付上開一二一六號及一
    二一七號二筆土地之所有權狀正本。因認被告戊○○與同案被告丁○○有犯意聯
    絡及行為分擔，涉犯刑法第三百三十九條第二項之詐欺得利罪嫌等語。
二、按犯罪事實應依證據認定之，無證據不得推定其犯罪事實；又不能證明被告犯罪
    者，應諭知無罪之判決，刑事訴訟法第一百五十四條、第三百零一條第一項分別
    定有規定。認定不利於被告之事實，須依積極證據，苟積極證據不足為不利於被
    告事實之認定時，即應為有利於被告之認定，更不必有何有利之證據。此之所謂
    證據，須確屬能為被告有罪之證明，而無瑕疵可指者，始足當之；再者，犯罪事
    實之認定，應憑證據，所謂證據，須適於為被告犯罪事實之證明者，始得採為斷
    罪資料，如未能發現相當證據，或證據不足以證明，自不能以推測或擬制之方法
    以為裁判基礎；又所謂認定犯罪事實所憑之證據，雖不以直接證據為限，間接證
    據亦包括在內，然而無論直接或間接證據，其為訴訟上之證明，須於通常一般人
    均不致有所懷疑，而得確信其為真實之程度，始得據之為有罪之認定，倘其證明
    尚未達到此一程度，而有合理懷疑存在時，即應為無罪之判決（最高法院二十九
    年上字第三一○五號、三十年上字第八一六號、四十年台上字第八六號、五十三
    年台上字第二七五○號、七十六年台上字第四九八六號判例意旨參照）。又告訴
    人之告訴，係以使被告受刑事訴追為目的，是其陳述是否與事實相符，仍應調查
    其他證據以資審認，苟其所攻擊之詞，尚有瑕疵，則在此瑕疵未究明前，即不得
    遽採為斷罪之基礎（最高法院五十二年臺上字第一三○○號判例、六十一臺上字
    第三○九九號判例、六十九年臺上字第一五三一號判決參照）。
三、公訴人認被告戊○○涉犯詐欺犯行，無非以被告戊○○嗣後受託取回上開二筆土
    地所有權狀，並在切結書上簽名為其主要論據。訊之被告戊○○堅決否認有為上
    開犯行，辯稱：伊係國中教師，從不過問父親丁○○之事業及財產，僅受託取回
    上開二筆土地之所有權狀，並不知丁○○將上開二筆土地設定抵押權予己○○等
    語。經查：
    (一)告訴代理人乙○○於本院陳稱：係被告丁○○向伊借錢，本件抵押權設定契約
      及上開同意書簽立時，被告戊○○均未在場，上開切結書則係戊○○代替其父
      丁○○簽立等語（見本院卷第九八至九九頁），足見被告丁○○與乙○○間之
      借貸關係，應與被告戊○○無關，被告戊○○辯稱其不過問其父丁○○之事業
      及財產一情，尚堪採信；且本件抵押權設定契約及上開同意書簽立時，被告戊○○既未在場，則對其父丁○○與乙○○約定之向中租公司貸款、追加設定等
      事項應屬不知情，自不得以其事後受託向乙○○取回上開二筆土地之所有權狀
      或期間曾幫其父丁○○拿利息給乙○○，即認被告戊○○自一開始即參與其父
      與乙○○借貸及設定抵押權事項；況告訴代理人係陳稱：被告丁○○向其佯稱
      欲出賣上開二筆土地還債等語，並未陳稱被告戊○○有何詐騙行為，且同案被
      告丁○○供稱：伊將上開二筆土地設定予己○○一情，伊兒子戊○○不知情等
      語（見本院卷第一二○頁），雖被告戊○○事後受託向告訴人取回權狀，並以
      其名義簽名於上開切結書上，惟並無積極證據足資證明被告戊○○知悉其父丁○○取回權狀之真意，非在出賣他人還債，或被告戊○○有參與、知悉其父丁○○設定抵押權予己○○一事，是尚難以被告戊○○簽名於上開切結書上及其
      與同案被告丁○○係父子關係、毗鄰而居為由，即認其與同案被告丁○○有詐
      欺之犯意聯絡及行為分擔。
    (二)綜上所述，本院依調查所得之證據，並查無被告戊○○有何公訴人所指詐欺得
      利之犯行，足認被告戊○○所為伊僅受託取回所有權狀，並無詐欺之辯解，應
      可採信。此外，復查無其他積極證據足資證明被告己○○有詐欺得利之犯行，
      其犯罪尚屬不能證明，自應為無罪判決之諭知。
據上論斷，應依刑事訴訟法第二百九十九條第一項前段、第三百零一條第一項，刑法
第二條第一項前段、第三百三十九條第二項、第一項、第四十一條第一項前段，罰金
罰鍰提高標準條例第一條前段、第二條，判決如主文。
本案經檢察官陳建弘到庭執行職務。
中      華      民      國    九十一    年      三      月     十三     日
                                  臺灣臺南地方法院刑事第四庭
                                      審判長法  官  簡  慧  娟
                                        法  官  張  瑛  宗
                                            法  官  林  欣  玲
右正本證明與原本無異。
如不服本判決，應於判決送達後十日內，向本院提出上訴狀。
                                            書記官  莊  淑  雅
中      華      民      國    九十一    年      三      月     十四     日
附錄本案論罪科刑法條全文：
刑法第三百三十九條
意圖為自己或第三人不法之所有，以詐術使人將本人或第三人之物交付者，處五年以
下有期徒刑、拘役或科或併科一千元以下罰金。
以前項方法得財產上不法之利益或使第三人得之者，亦同。
前二項之未遂犯罰之。
